【裁判字號】    98,訴,393
【裁判日期】    990420
【裁判案由】    公共危險等
【裁判全文】
臺灣士林地方法院刑事判決               98年度訴字第393號
公  訴  人  臺灣士林地方法院檢察署檢察官
被      告  乙○○
指定辯護人  本院公設辯護人林龍輝
上列被告因公共危險等案件，經檢察官提起公訴（98年度偵字第
13598 號、第14030 號），本院判決如下：
    主  文
乙○○犯毀損他人物品罪，處有期徒刑貳月，如易科罰金，以新
臺幣壹仟元折算壹日；又犯傷害罪，處有期徒刑參月，如易科罰
金，以新臺幣壹仟元折算壹日；又預備放火燒燬現供人使用之住
宅，處有期徒刑肆月，如易科罰金，以新臺幣壹仟元折算壹日，
扣案之汽油桶壹個、打火機壹個均沒收；應執行有期徒刑捌月，
如易科罰金，以新臺幣壹仟元折算壹日，扣案之汽油桶壹個、打
火機壹個均沒收。
    事  實
一、乙○○於民國七十四年起即因失眠、脾氣暴躁、誇大妄想等
    症狀，而先後在行政院國軍退除役官兵輔導委員會臺北榮民
    總醫院（下簡稱臺北榮總）精神科、臺北市立聯合醫院陽明
    院區精神科就醫，經診斷為罹患情感性精神病（躁鬱症），
    嗣於九十八年九月十四日，乙○○復因病情發作，情緒不穩
    致跳水自殺，幸為人救起後仍未改善，九十八年九月二十九
    日，乙○○又因發病，精神狀況陷於辨識其行為違法或依其
    辨識而行為之能力顯著減低之程度（下簡稱精神耗弱），而
    有下列犯行：
（一）乙○○於九十八年九月二十九日下午四時四分許，騎乘機
      車行經臺北市○○區○○路四段、通河街交叉路口處時，
      因行車問題，與０四一—ＣＱ號營業小客車之駕駛人曹松
      齡發生爭執，竟各基於傷害及毀損之犯意，在前揭精神耗
      弱之狀況下，於上開時間、地點，先跳上上開營業小客車
      車頂，以腳踹該車之擋風玻璃、車頂等處，致該車車頂烤
      漆、天窗固定架受損不堪使用，足以生損害於曹松齡，繼
      而躍回地面，以腳踢向曹松齡腹部，致曹松齡受有右下腹
      瘀紅之傷害。
（二）稍後，乙○○因思及先前與丙○○有債務糾紛，為此並遭
      丙○○毆打（傷害部分未據告訴），竟在前揭精神耗弱之
      狀況下，於九十八年九月二十九日晚間九時四十六分許，
      先騎乘機車至臺北市士林區臺灣中油股份有限公司社子加
      油站，以自備之汽油桶購買五點七三公升之九五無鉛汽油
      後，再轉至丙○○位於臺北市大同區○○○路○段三一二
      巷一號及十五號之木造連棟住宅前，將汽油潑灑在該處木
      門上，預備縱火燒屋，惟幸在乙○○未及取出打火機點火
      前，即為丙○○外甥甲○○自屋內監視器發現外面異狀，
      當場制止乙○○並報警處理，乙○○始未得逞，現場並扣
      得乙○○所有預備供縱火所用之打火機一個、汽油桶一個
      。
二、案經曹松齡訴請臺北市政府警察局士林分局移送，及臺北市
    政府警察局大同分局報請臺灣士林地方法院檢察署檢察官偵
    查起訴。
    理  由
一、證據能力部分：
（一）證人曹松齡於警詢、檢察官偵查中之證詞、聯合醫院和平
      院區出具之診斷證明書、修車廠出具之修車報價單，雖均
      係被告以外之人於審判外以言詞或書面所為之陳述，屬於
      傳聞證據，證人曹松齡於檢察官偵查中所為之陳述，且未
      經被告及辯護人交互詰問，採證程序未臻完備，惟被告及
      辯護人就前開證據均同意引用為審判資料，而證人曹松齡
      於檢察官偵查中係以證人身分具結後陳述案情，其詞核無
      顯不可信之情況，依刑事訴訟法第一百五十九條之一第二
      項規定，本即有證據能力，事後被告與辯護人除同意引用
      作為證據外，復未再聲請傳喚證人曹松齡作證，等如已放
      棄反對詰問權之行使，前開採證程序之瑕疵已獲補正，是
      故，證人曹松齡於檢察官偵查中之證詞，依刑事訴訟法第
      一百五十九條第二項規定，應有證據能力，至於其餘筆錄
      、文書部分，本院審酌其作成時之情況，均認為適當，依
      刑事訴訟法第一百五十九條之五第一項規定，此部分證據
      亦均應有證據能力。
（二）證人甲○○於警詢、檢察官偵查中之指述，雖亦為前述之
      傳聞證據，被告及辯護人亦未同意引為審判資料，證人甲○○在偵查中復未經被告及辯護人交互詰問，採證程序尚
      未完備，然查，證人甲○○事後到庭作證，所述與其先前
      在警詢中之證詞不同，且相異部分係檢察官舉證證明被告
      犯罪事實之重要證據方法（詳如後述），本院審酌證人甲○○係在案發後隨即到案陳述事情始末，記憶清晰，具有
      特別可信之情況，是故，依刑事訴訟法第一百五十九條之
      二規定，證人甲○○之警詢筆錄，應有證據能力，至於證
      人甲○○於檢察官偵查中係以證人身分具結作證，所述核
      無顯不可信之情況，依刑事訴訟法第一百五十九條第二項
      規定，本即有證據能力，其事後復以證人身分到庭作證，
      接受被告與辯護人之交互詰問，前述採證瑕疵已獲補正，
      是故，證人甲○○之偵訊筆錄，亦應有證據能力。
（三）至於後述之其餘證據依法原則上均有證據能力，被告與辯
      護人亦未對其證據能力有何抗辯，參酌最高法院九十七年
      度台上字第一０六九號判決意旨，此部分證據具有證據能
      力之法律依據，即不再贅。
二、傷害、毀損部分：
      訊據被告乙○○坦承於九十八年九月二十九日下午四時四
      分許，在臺北市○○區○○路四段、通河東街交叉路口處
      ，因行車糾紛與證人曹松齡發生爭執，而先跳上證人曹松
      齡駕駛之０四一—ＣＱ號營業小客車車頂，以腳踹壞該車
      之車頂及天窗後，再跳下車來，踢傷證人曹松齡腹部等事
      實不諱，核與證人曹松齡於警詢、檢察官偵查中指述其被
      害之情節相符（九十八年度偵字第一四０三０號卷第四頁
      至第六頁、第二十三頁至第二十五頁），此外，復有聯合
      醫院和平院區出具之診斷證明書一份、０四一—ＣＱ號營
      業小客車之修車報價單一份、車損照片四張在卷可考（同
      上偵查卷第九頁、第三十一頁、本院卷第八十四頁至第八
      十五頁），足認被告前開自白屬實，可以採信，被告傷害
      、毀損之犯行，均可認定。
三、預備放火部分：
（一）訊據被告坦承於九十八年九月二十九日晚間九時四十六分
      許，因先前與丙○○發生糾紛，而購買汽油，持至丙○○
      住處前潑灑，預備點火引燃等事實不諱，核與證人丙○○
      到庭證稱：「九十八年九月二十九日晚間九時許，我不在
      家，被告當天晚上在我家潑汽油的事，我沒有看到，是家
      裡的人打電話跟我說，我才回來的。‧‧‧當時有汽油潑
      在門的牆壁邊，門也有潑到，我的房子是木屋，臺北市大
      同區○○○路○段三一二巷一號及十五號的房子，裡面是
      相通的，總共有三個出入口，兩個出入口掛一號，一個出
      入口掛十五號，三個門中有兩個門被潑到汽油」等語（本
      院卷第六十四頁、第六十六頁），及目擊證人甲○○到庭
      證稱：「九十八年九月二十九日晚間九點多，我有在重慶
      北路三段三一二巷十七弄一號，那時候我們在該處打麻將
      打到一半，從監視器中看到一個人蹲在那裡倒汽油，從中
      間那戶開始倒，倒到我們門口的時候，在那裡要點火，我
      們看到就衝出去‧‧‧被告有拿出打火機，但沒有點燃的
      動作，他只有拿出來。‧‧‧我在監視器中只有看到被告
      擋在門口。我們出去之後，被告擋在門口，我們第一次沒
      有撞開，第二次才撞開，被告就拿棍子打我們，我們就搶
      過來，就發生扭打。‧‧‧我從監視器看到被告拿一個汽
      油桶，到我們門口，然後就蹲下來，頭低低的不知道要幹
      嘛，我們覺得他怪怪的，就準備往外跑了，但是並沒有看
      到他拿出什麼東西，監視器裡只看到他的背影。‧‧‧我
      將被告撞開時，沒有清楚看到打火機的蓋子是否有打開，
      也沒有看到火光」等語（本院卷第一一七頁、第一一八頁
      、第一一八頁反面），大致相符，此外，復有案發現場之
      照片四張、被告購買汽油之發票一張附卷（本院卷第八十
      四頁至第八十五頁、九十八年度偵字第一三五九八號卷第
      二十六頁），被告預備點火所用之打火機、汽油桶各一個
      扣案可資佐證，足徵被告前開自白與事實相符，可以採信
      。
（二）檢察官雖援引證人甲○○之警、偵筆錄，指稱：證人甲○○表示有看到被告已取出金色之打火機蹲下，預備點火等
      語（同上偵查卷第十六頁、第六十四頁），然此為被告所
      否認，辯稱：伊只有潑汽油，扣案的打火機是證人甲○○
      在制止伊時，雙方扭打中掉出來的等語，而證人甲○○除
      於本院審理時到庭證稱：伊從監視器中僅能看到被告背影
      ，並未看到被告拿打火機，也沒有看到火光等語外，並補
      稱：「那時候還有另外一個證人，被告手上有拿打火機這
      件事不是我看到的」、「偵查中說被告有拿打火機，是我
      聽別人這樣講，我就這樣講，我是聽詹昱暄講的，我沒有
      他的手機，也不知道他的地址」、「當時是詹昱暄先從監
      視器看到這件事，我們才注意到的」等語（本院卷第一一
      九頁反面），顯然證人甲○○此部份指述，不過得自他人
      之傳聞，可信度不高，再比對卷附打火機遺留現場之照片
      與打火機本身照片可知，扣案打火機掉落在地時，其外裝
      皮套之皮蓋尚未打開（本院卷第七十頁、第八十四頁），
      此與被告上揭所辯，較為相符，證人詹昱暄又無具體之年
      籍資料以供傳喚，無法調查，是證人甲○○此部份證詞，
      尚難採為不利於被告之認定。至於檢察官依證人甲○○指
      稱：伊看到掉在地上的打火機，好像沒有這個套子云云（
      本院卷第一一九頁），請求傳喚證人即警員呂季鋼，證明
      呂員在拍照蒐證時打火機的擺放情況，惟警員蒐證本即以
      保持現場為第一要務，是故，殊難想像證人呂季鋼迂迴將
      打火機先裝回皮套，再擺回現場原先之掉落地點，再予拍
      照之可能，證人甲○○上開證詞，或係將其事後觀看打火
      機之印象，與其案發時之記憶相混淆之故，從而，檢察官
      請求傳喚證人呂季鋼，應無必要，附此敘明。綜上，檢察
      官此部分指述，尚乏確證證明，並不可採。
（三）綜上所述，本件事證已臻明確，被告預備縱火之犯行，亦
      堪認定，應依法論科。
四、被告行為時，其精神狀況應已陷於精神耗弱之程度：
（一）一般而言，常人縱因行車與人發生糾紛，如未臻財產損失
      甚至受傷、死亡時，情節既不嚴重，多僅止於口舌之爭，
      鮮少肢體接觸，即便動武，以本案被告竟跳上證人曹松齡
      之小客車，以腳踹其車頂者，犯罪手法少見，甚至被告在
      與曹松齡發生上開爭執後，短短數小時又預備縱火燒屋，
      綜觀全情，似在發洩個人之急躁情緒，由此可知，案發前
      後，被告似處於亢奮狀態，精神狀況並不正常，即證人丙○○在本院審理時亦陳稱：「我不想告他，他本來就有病
      」等語，被告於本院準備程序中除陳稱：伊有精神病，當
      時發病等語外，又確實因精神疾病領有中華民國身心障礙
      手冊，有該手冊影本在卷可參（九十八年度偵字第一四０
      三０號卷第十六頁），本院因依辯護人聲請，將被告送請
      臺北榮總鑑定其於案發時之精神狀況，結果略為：「（一
      ）林員案發前自民國七十四年起即於本院精神科診斷為情
      感性精神病（躁鬱症），林員之症狀為失眠、脾氣暴躁，
      容易與人起爭執，及誇大妄想等，並曾於本院精神科住院
      二次，林員之後於臺北市立聯合醫院陽明院區精神科門診
      追蹤治療，林員於臺北市立聯合醫院陽明院區精神科民國
      九十八年九月十四日之病歷紀錄顯示，林員當時情緒不穩
      ，有與朋友去釣魚卻突然跳水自殺之行為，林員於十五日
      後即民國九十八年九月二十九日發生本案。林員於案發後
      初入看守所時亦因他人起衝突被約束數日，經藥物治療後
      ，精神狀態才趨穩定。鑑定時林員對衡鑑態度配合，目前
      智力測驗表現在邊界到輕度智能不足的範圍，反應稍慢，
      面對稍複雜的作業注意力較不足，對一般社會情境的理解
      稍不足，林員未察覺到明顯的行為及情緒困擾。鑑定林員
      之情緒尚穩定，無明顯精神病引起之行為障礙。（二）由
      以上林員之病史及鑑定過程，林員於案發當時應處於情感
      性精神病發作時期，林員亦表示當時未服用精神科藥物，
      林員案發時之行為明顯衝動控制困難，故林員行為時應有
      『因精神障礙或其他心智缺陷，致其辨識其行為違法或依
      其辨識而行為之能力顯著減低』之情形」，有該院九十九
      年二月二十六北總精字第０九九０００四０五九號函暨所
      附精神狀況鑑定書在卷足憑（本院卷第一０二頁至第一０
      四頁），綜上，應足認被告在犯本案傷害、毀損及預備放
      火之各罪時，均已陷於精神耗弱之狀況。
（二）檢察官雖指稱：被告在案發當日稍後被捕時，於警詢中應
      答如流，甚至否認犯罪，一如平常，顯無精神耗弱之狀況
      ，而上開鑑定報告認定被告陷於精神耗弱，係依據被告在
      案發前十五天有發病自殺的異狀，然此後至案發中間，被
      告應已經過醫生診斷並引藥控制，故上開鑑定結果應不可
      採等語，並請求傳喚鑑定人到庭說明，惟查，精神病患之
      精神狀況，本即難以預期，不僅發病前後判若二人者，比
      比皆是，甚至何時發病？何種刺激可能致其發病？均難有
      一定標準，且若發病時是否已臻刑法上心神喪失或精神耗
      弱之程度？事涉專門之司法精神醫學，尤非一般人可以認
      知、判別，而本件被告如何有鑑定其精神狀況之必要，鑑
      定結果認被告於行為時已陷於精神耗弱之程度，又如何可
      採，均如前述，是故，單憑被告於警詢中能依己意否認犯
      罪一節，即推論被告在犯案時心智正常，似嫌速斷，次查
      ，依前引精神狀況鑑定書所載，其鑑定依據，除被告之個
      人生活史及病史、既往犯案史、精神狀態檢查與心理測驗
      等資料外，並包括本案相關卷證，非僅相關病歷記載被告
      於案發前十五天曾發病自殺不果而已，甚且，被告案發被
      捕後於警詢中如何答辯，亦已經鑑定人採為鑑定資料，一
      併評估在內，而本案之鑑定機關臺北榮總精神科具有鑑定
      上開事項之專門知識及經驗，應無庸疑，其鑑定方法亦應
      為現今之精神醫學所採認，其鑑定結果自無不可採信之理
      ，檢察官指稱本案精神鑑定之依據資料不足，鑑定結果並
      不準確等語，尚非可取。末查，前開鑑定機關已就其判斷
      依據，於鑑定書中詳為說明，本院並已說明其鑑定結果如
      何可信，是故，檢察官請求再行傳喚鑑定人到庭說明其鑑
      定依據，應無必要，附此敘明。
五、被告行為時，就易科罰金部分，刑法第四十一條第一、二項
    原分別規定：「犯最重本刑為五年以下有期徒刑以下之刑之
    罪，而受六個月以下有期徒刑或拘役之宣告者，得以新臺幣
    一千元、二千元或三千元折算一日，易科罰金。但確因不執
    行所宣告之刑，難收矯正之效，或難以維持法秩序者，不在
    此限」、「前項規定於數罪併罰，其應執行之刑未逾六月者
    ，亦適用之」，惟嗣後上開刑法第四十一條第二項規定經司
    法院大法官會議以釋字第六六二號解釋宣告違憲而失效，立
    法院因而將上開第四十一條第二項規定移列至同條第八項，
    並修正為「第一項至第四項及第七項之規定，於數罪併罰之
    數罪均得易科罰金或易服社會勞動，其應執行之刑逾六月者
    ，亦適用之」，於九十八年十二月三十日由總統公布施行（
    同條第一項並未再修正），準此，本件被告雖受數個得易科
    罰金之宣告刑，且所定應執行刑已逾六個月，依現行刑法第
    四十一條第八項規定，仍得易科罰金，先予敘明（因舊法規
    定係違憲失效之故，不生比較新舊法之問題）。
六、按刑法第一百七十三條第一項放火燒燬現有人所在之建築物
    罪，須有放火燒燬之行為，又所謂放火，乃指故意以火力傳
    導於特定之目的物，使其燃燒之意。如於住處門前潑灑汽油
    ，而於行為人以打火機為點火前即遭制止而未及點火，尚未
    達於著手放火之行為，而僅屬預備之階段，最高法院八十六
    年度臺上字第四三一一號判決及臺灣高等法院九十三年度上
    訴字第五０七號判決可資參照，經查，依現有證據，僅能認
    定被告在證人丙○○住處前潑灑汽油，尚乏確證證明其已經
    取出打火機點火，此如前述，依上說明，被告所為，自僅止
    於預備程度。核被告所為，係犯刑法第二百七十七條第一項
    之普通傷害罪、第三百五十四條之普通毀損罪，及同法第一
    百七十三條第四項、第一項之預備放火燒燬現供人使用之住
    宅罪。公訴人認被告縱火部分，係犯刑法第一百七十三條第
    三項、第一項之放火燒燬現供人使用住宅未遂罪，依上說明
    ，容有誤會，此部分起訴法條應予變更。被告所犯上開三罪
    ，犯意各別，行為互殊，客觀上可以按其行為分別評價，應
    分論併罰。又被告在犯上開三罪時均陷於精神耗弱之情狀，
    已見前述，其所犯上開三罪，並均依刑法第十九條第二項規
    定減輕其刑。爰審酌被告前曾於八十五年間因案受刑，其後
    十餘年來均未曾再受刑之宣告，有其臺灣高等法院被告前案
    紀錄表在卷可稽，查無不良素行，其僅因行車糾紛、個人私
    怨，動輒傷人毀物，甚至欲縱火燒人房屋，犯罪動機、目的
    ，均無可取，犯罪手法亦有可議，犯後復未與證人曹松齡達
    成和解，原不宜輕縱，姑念其係因精神病發滋事，且對證人
    曹松齡造成之傷害、損失均屬有限，縱火部分亦僅止於預備
    程度，並未釀成大禍，檢察官求處有期徒刑四年（應執行刑
    ），衡諸全案情節，尚嫌過重，及被告之智識程度、犯後態
    度等其他一切情狀，分別量處如主文所示之刑，再定其應執
    行刑，並均諭知易科罰金之折算標準，以示懲儆。扣案之汽
    油桶一個、打火機一個均為被告所有，且係供其犯本案預備
    放火罪所用之物，應依刑法第三十八條第一項第二款規定沒
    收。至檢察官請求對被告諭知強制工作部分，查被告係因精
    神病發犯本案之數罪，非常人有犯罪習慣可比，強制工作並
    無法消弭其犯罪原因，是故，應無對被告宣告強制工作之必
    要，附此敘明。
據上論斷，應依刑事訴訟法第二百九十九條第一項前段、第三百
條，刑法第一百七十三條第四項、第一項、第二百七十七條第一
項、第三百五十四條、第十九條第二項、第四十一條第一項前段
、第八項、第五十一條第五款、第三十八條第一項第二款，刑法
施行法第一條之一第一項、第二項前段，判決如主文。
本案經檢察官鄭富城到庭執行職務。
中    華    民    國    99    年    4     月    20    日
                刑事第八庭  審判長法  官  黃雅君
                                  法  官  孫萍萍
                                  法  官  陳彥宏
以上正本證明與原本無異。
如不服本判決應於收受判決後10日內向本院提出上訴書狀，並應
應敘述具體理由。其未敘述上訴理由者，應於上訴期間屆滿後20
日內向本院補提理由書(均須按他造當事人之人數附繕本)「切勿
逕送上級法院」。
                                  書記官  范煥堂
中    華    民    國    99    年    4     月    22    日
論罪法條：刑法第173條第4項、第1項、第277條第1項、第354條
中華民國刑法第173條
放火燒燬現供人使用之住宅或現有人所在之建築物、礦坑、火車
、電車或其他供水、陸、空公眾運輸之舟、車、航空機者，處無
期徒刑或7 年以上有期徒刑。
失火燒燬前項之物者，處1 年以下有期徒刑、拘役或5 百元以下
罰金。
第1 項之未遂犯罰之。
預備犯第1 項之罪者，處1 年以下有期徒刑、拘役或3 百元以下
罰金。
中華民國刑法第277條
傷害人之身體或健康者，處3 年以下有期徒刑、拘役或1 千元以
下罰金。
犯前項之罪因而致人於死者，處無期徒刑或7 年以上有期徒刑；
致重傷者，處3 年以上10年以下有期徒刑。
中華民國刑法第354條
毀棄、損壞前二條以外之他人之物或致令不堪用，足以生損害於
公眾或他人者，處2 年以下有期徒刑、拘役或5 百元以下罰金。

司法院資訊處製作；財團法人民間司法改革基金會備份。
